臺灣高雄地方法院刑事判決　　　　　　　95年度重訴字第42號
公　訴　人　臺灣高雄地方法院檢察署檢察官
被　　　告　戊○○
指定辯護人　萬維堯律師
被　　　告　甲○○
　　　　　　　　　　（現於臺灣高雄第二監獄另案執行中）
上列被告因殺人等案件，經檢察官提起公訴（95年度偵字第1668
號、2001號、第5985號），本院判決如下：
    主  文
戊○○殺人，累犯，處有期徒刑拾參年陸月，褫奪公權捌年。扣
案蝴蝶刀壹把，沒收。
甲○○共同傷害人之身體，累犯，處有期徒刑拾月。
    事  實
一、戊○○前因竊盜案件，經本院以91年度易字第3387號判處有
    期徒刑2 月確定，於民國93年1 月2 日易科罰金執行完畢；
    甲○○前因公共危險案件，經本院以92年度簡字第4292號判
    決判處有期徒刑6 月確定，於93年5 月17日易科罰金執行完
    畢，詎均不知悔改，緣丙○○與陳亞青係姊妹關係，於95年
    1 月1 日凌晨1 時30分許，丙○○撥打電話予陳亞青，要求
    陳亞青於跨年夜活動結束後立即返家勿在外逗留，卻與陳亞
    青之男友林偉熙在電話中起口角，丙○○之男友林祐宇心生
    不平，即與林偉熙相約在高雄市○○區○○路「九橫綱保齡
    球館」談判，並召集真實姓名年籍均不詳之成年男子2 人隨
    同前往該保齡球館，於當日凌晨2 時許抵達該保齡球館，林
    祐宇即與上開2 名成年男子共同徒手毆打林偉熙（傷害部分
    未據告訴）後離去，林偉熙心有未甘，即召集黃政偉、江瑋
    隆（黃政偉、江瑋隆2 人由國防部南部地方軍事法院檢察署
    另案偵辦）、陳勇欽、潘嘉亨、莊季翰、張浩斳、蔡志宏、
    李丞然、蔡榮盛（綽號大胖）、黃敬升（綽號阿弟）前往位
    於高雄市苓雅區○○○路11號之全家便利超商前集合（下稱
    案發地點），並由黃敬升聯絡其兄黃仁義（綽號阿羅），再
    由黃仁義召集甲○○（綽號海洋路生哥、海洋昇）、戊○○
    、己○○（己○○業經國防部南部地方軍事法院檢察署為不
    起訴處分確定；林偉熙、陳勇欽、潘嘉亨、莊季翰、張浩斳
    、蔡志宏、李丞然、蔡榮盛、黃敬升、黃仁義等10人均經臺
    灣高雄地方法院檢察署另為不起訴處分確定）及真實姓名年
    籍人數均不詳之飆車族前往案發地點會合，再由陳亞青撥打
    電話予丙○○，囑丙○○與林祐宇前來談判，嗣於當日凌晨
    4 時50分許，林祐宇駕駛車牌號碼ZY－9621號自小客車抵達
    案發地點，張浩斳即衝出大喊「就是他，就是他。」，甲○○即上前將車門打開，並將林祐宇拉下車，質問其為何打人
    後，甲○○竟與戊○○及真實姓名年籍均不詳之成年男子（
    飆車族共約20餘人），共同基於傷害他人身體之犯意聯絡，
    戊○○持高爾夫球桿攻擊林祐宇之背部，甲○○則持鋁製球
    棒，其餘之人則或持大鎖，或徒手毆打林祐宇，戊○○以該
    高爾夫球桿毆擊林祐宇之肩、背部及至球桿斷裂後，其明知
    林祐宇為人包圍毆打且手無寸鐵，可預見渠等以上開方式猛
    力毆擊林祐宇之情況下，林祐宇已無還手之餘地，若再持利
    刃攻擊林祐宇而刺中其身體要害，該攻擊行為可能將導致林
    祐宇傷重死亡之結果，而由原先傷害犯意，提升至縱因此造
    成林祐宇死亡亦不違背其本意之不確定殺人犯意，更以左手
    扣勒林祐宇之頸部，右手持預藏之蝴蝶刀刺向林祐宇之心臟
    部位後，眾人因見林祐宇受傷流血，旋各自騎乘機車倉皇逃
    竄。林祐宇則因上開圍毆而受有左肩部、左上背部、右肩胛
    、左上臂至手肘部位多處擦、瘀傷，並因戊○○以蝴蝶刀刺
    擊左胸部，而受有左胸壁穿刺傷合併肺部穿刺傷、心臟穿刺
    傷併心包膜填塞，致休克等傷害，經警據報前來處理，將林
    祐宇送醫急救，經緊急送醫救治後，仍因「心因性休克」，
    延至同日上午6 時19分許不治死亡。嗣甲○○將上開鋁製球
    棒丟棄在不詳處所，戊○○將上開高爾夫球桿丟棄在現場，
    另將上開蝴蝶刀以衛生紙擦拭再以清水清洗後，藏匿在其不
    知情之友人林詩涵位於高雄市○○區○○路59號10樓之2 租
    屋處客廳桌子之抽屜內，嗣經警循線查悉上情，並在案發現
    場扣得前開斷裂之高爾夫球桿1 支，復經戊○○帶同警方前
    往友人林詩涵前揭住處，起出其所有且供本件殺人犯行所使
    用之蝴蝶刀1 把。
二、案經林祐宇之父乙○○訴由高雄市政府警察局苓雅分局報告
    臺灣高雄地方法院檢察署檢察官偵查起訴。
    理  由
壹、程序部分（證據能力之審查）：
一、證人即共同被告甲○○於警詢之證述有證據能力：
  (一)按被告以外之人（包括證人、鑑定人、告訴人、被害人及共
    同被告等）於檢察事務官、司法警察官或司法警察調查中所
    為之陳述，與審判中不符時，其先前之陳述具有較可信之特
    別情況，且為證明犯罪事實存否所必要者，得為證據，刑事
    訴訟法第159 條之2 定有明文。所謂「前後陳述不符」之要
    件，應就前後階段之陳述進行整體判斷，以決定其間是否具
    有實質性差異，惟無須針對全部陳述作比較，陳述之一部分
    有不符，亦屬之。而所謂「較可信之特別情況」之情形，亦
    應就前後陳述時之各種外部情況進行比較，以資決定何者外
    部情況具有可信性，若陳述係在特別可信之情況所為，則虛
    偽陳述之危險性即不高，雖係審判外陳述，或未經被告反對
    詰問，仍得承認其有證據能力。又所謂外部情況之認定例如
    ：時間之間隔、有意識的迴避、受外力干擾、事後串謀等。
  (二)本院審酌證人即共同被告甲○○於警詢及本院審理時之供述
    有前後陳述不符之情（詳如後述），惟其於警詢中之證述距
    案發日較近，當時記憶自較深刻，可立即反應所知，不致因
    時隔日久而遺忘案情，且較無來自被告戊○○同庭在場之壓
    力而出於虛偽不實之指證，或事後串謀而故為迴護被告戊○○之機會，揆諸上開說明，其於警詢中所為之陳述，客觀上
    應具有較可信之特別情況，且亦為證明犯罪事實存否所必要
    ，依上揭規定，證人甲○○於警詢中之證言自有證據能力，
    而得作為本案之證據。
二、被告戊○○於警詢、偵訊中、本院95年4 月28日羈押訊問時
    之自白有證據能力：
    按被告之自白，非出於強暴、脅迫、利誘、詐欺、疲勞訊問
    、違法羈押或其他不當方法，且與事實相符者，得為證據，
    刑事訴訟法第156 第1 項定有明文。亦即被告之自白係出於
    自由意思，且與事實相符者，即有證據能力，反之，若係非
    法取供者，因其陳述非出於任意性，其所為之陳述即無證據
    能力。查本件被告戊○○及其辯護人抗辯其於警詢、偵訊及
    本院95年4 月28日羈押訊問時之自白無證據能力，惟均僅消
    極指稱該等自白與事實不符，而未主張該等自白之取得有出
    於前揭法律所規定之不正方法，而為非任意性之自白，本院
    就此自無從予以調查審認，依前開法律規定，自難認被告戊○○於警詢、偵訊中，及本院羈押訊問時之自白係非出於自
    由意志，又被告自白並無傳聞法則之適用，綜上，被告戊○○及辯護人前開就其自白證據能力之辯詞洵無可採，本件被
    告戊○○於警詢、偵訊中、本院95年4 月28日羈押訊問時之
    自白應得採為本件判決之基礎。
三、按被告以外之人於審判外之陳述，雖不符刑事訴訟法第159
    條之1 至之4 等4 條之規定，然若當事人於審判程序中同意
    作為證據，法院審酌該言詞陳述或書面陳述作成時之情況，
    認為適當者，亦得為證據；又當事人、代理人或辯護人於法
    院調查證據時，知有刑事訴訟法第159 條第1 項不得為證據
    之情形，而未於言詞辯論終結前聲明異議者，視為有前項之
    同意，同法第159 條之5 定有明文。此立法意旨在於傳聞證
    據未經當事人之反對詰問予以核實，原則上先予排除。惟若
    當事人已放棄反對詰問權，於審判程序中表明同意該等傳聞
    證據可作為證據；或於言詞辯論終結前未聲明異議，基於尊
    重當事人對傳聞證據之處分權，及證據資料愈豐富，愈有助
    於真實發見之理念，且強化言詞辯論主義，使訴訟程序得以
    順暢進行，上開傳聞證據亦均具有證據能力。查本件所援引
    之證人即共同被告戊○○、甲○○對於彼此犯行於警詢、偵
    訊中所為之證言、證人林偉熙於警詢、偵訊中之證述、證人
    張浩斳、黃政偉、蔡志宏於警詢之證述、證人己○○於國防
    部南部地方軍事法院檢察署檢察官偵訊中之證詞、臺灣高雄
    地方法院檢察署相驗屍體證明書、相驗筆錄、法務部法醫研
    究所（95）醫鑑字第0051號鑑定書、國軍高雄總醫院病歷資
    料、高雄市政府刑事鑑識中心現場勘察報告、本件命案採證
    照片共54張、國軍高雄總醫院診斷證明書、內政部警政署刑
    事警察局95年9 月11日刑鑑字第0950127706號函暨函附照片
    8 張等，具有被告以外之人於審判外陳述之性質，屬傳聞證
    據，惟經本院依法提示予以調查，檢察官及被告、辯護人均
    對此未表示異議，經本院審酌該等書面作成時之情形及證人
    之證言均無違法取證之情事，且為證明本案被告犯罪所必要
    ，應適宜為本案之證據，而均有證據能力。
貳、實體部分：
一、上開被告甲○○所犯傷害被害人林祐宇之事實，業據被告甲○○坦承不諱，另訊據被告戊○○固供承有於前揭時、地與
    被告甲○○及多位姓名年籍均不詳之成年男子共同毆打被害
    人林祐宇之情，惟否認有何殺人犯行，辯稱：伊沒有用左手
    勒住被害人林祐宇的頸部，人並非伊所殺，只是由伊出來扛
    這條責任。被羈押後經借提出所，死者的女友指認伊，且警
    員說證詞對伊不利，要伊承認，那時候不承認還能怎麼樣云
    云。辯護人則辯以：丙○○指認刺傷被害人林祐宇的人身材
    、體型均與被告不符，且死者遭刺傷部分是在左胸，與被告
    戊○○所供述刺傷被害人之部位是在腹部等語也有不合，又
    其所供稱刺殺被害人的蝴蝶刀經送鑑定也無任何血跡反應，
    是被告戊○○自白應該不實云云。經查：
  (一)陳亞青與丙○○為姊妹，2 人之男友林偉熙、被害人林祐宇
    因在電話中起口角，被害人即與林偉熙相約在高雄市○○區
    ○○路「九橫綱保齡球館」談判，並召集真實姓名年籍均不
    詳之成年男子2 人隨同前往該保齡球館，於當日凌晨2 時許
    抵達該保齡球館，被害人即與上開2 名成年男子共同徒手毆
    打林偉熙，致林偉熙心有未甘，即召集黃政偉、江瑋隆、陳
    勇欽、潘嘉亨、莊季翰、張浩斳、蔡志宏、李丞然、蔡榮盛
    、黃敬升前往案發地點會合，並由黃敬升聯絡其兄黃仁義，
    再由黃仁義召集己○○、被告戊○○、被告甲○○（綽號海
    洋路生哥、海洋昇），及真實姓名年籍人數均不詳之飆車族
    前往案發地點會合，再由陳亞青撥打電話予丙○○，囑丙○○與被害人前來談判，嗣於當日凌晨4 時50分許，被害人駕
    駛車牌號碼ZY－9621號自小客車抵達案發地點，張浩斳即衝
    出大喊「就是他，就是他。」，被告甲○○即上前將車門打
    開，並將被害人拉下車，質問其為何打人後，被告甲○○與
    被告戊○○及真實姓名年籍均不詳之成年男子（共約20餘名
    飆車族），共同基於傷害他人身體之犯意聯絡，被告戊○○
    持高爾夫球桿攻擊被害人之背部、被告甲○○則持鋁製球棒
    、其餘之人則或持大鎖，或徒手毆打林祐宇等情，業據被告
    戊○○、甲○○供認不諱（見95年偵字1668號偵卷第155 至
    162 頁、第178 至179 頁、95年偵字第2001號偵卷第3 至6
    頁、本院卷(一)第45、55頁、本院卷(二)第106 頁），核與證人
    丙○○於本院審理中證述：車門被打開後，被害人遭拉下車
    ，許多人持高爾夫球桿、棒球棍，及其他器具，圍被害人打
    ，從駕駛座旁之車門打到車頭，圍著被害人且有動手之人至
    少有20個人等語（見本院卷(二)第62、68頁），及證人林偉熙
    於警詢、偵訊中證述：案發當天黃敬升之哥哥黃仁義召集飆
    車族到全家便利超商來（即案發地點），約2 、30分鐘後來
    了約100 多部汽、機車，海洋路生哥（即被告甲○○）拿著
    鋁製棒球棍，便喊說：「人要不要來」，陳亞青便打電話給
    丙○○，之後丙○○與被害人駕車抵達案發現場，海洋路生
    哥一票人就拉著張浩斳站在馬路上認人，張浩斳就喊說：「
    就是他」，海洋路生哥便帶頭衝過去，將林祐宇拖出車外，
    另一名男子便拿高爾夫球桿打林祐宇等語（見95年偵字1668
    號偵卷第35、36、120 至121 頁）；證人己○○於本院審理
    中證稱：當時約有2 、30人圍住被害人駕駛之轎車，被害人
    係被被告戊○○或甲○○拖下車，之後便被戊○○持高爾夫
    球桿毆打，甲○○跟很多人之後便圍上去毆打等語（見本院
    卷(一)第207 至208 頁），暨證人張浩斳、蔡志宏於警詢之證
    述情節均大致相符（見95年偵字1668號偵卷第20至22頁、第
    91至93頁），是上開事實堪信為真實。
  (二)被害人因遭被告戊○○、甲○○等人圍毆，而受有左肩部、
    左上背部、右肩胛、左上臂至手肘部位多處擦、瘀傷之事實
    ，則經臺灣高雄地方法院檢察署檢察官率同法醫前往相驗屬
    實，並製有相驗屍體證明書、相驗筆錄、法務部法醫研究所
    （95）醫鑑字第0051號鑑定書各1 份附卷可憑（見相驗卷宗
    第24至34頁），另有國軍高雄總醫院病歷資料1 份、高雄市
    政府刑事鑑識中心現場勘察報告1 份在卷可考（見相驗卷宗
    第40至47頁、95年偵字第2001號偵卷第130 至132 頁），且
    觀諸上開法務部法醫研究所鑑定書所載：「三、外傷痕跡：
    (三)左上背部有壹長條狀之型態傷，約10乘3 公分大小（疑為
    「桿棒」所致）」（見相驗卷宗第26頁背面），及高雄市政
    府刑事鑑識中心現場勘察報告所載：「屍體複驗情形：死者
    外觀發現右肩胛有兩處瘀傷、左上臂至手肘有長條瘀血、左
    肩胛背部發現有一橢圓形瘀傷」（95年偵字第2001號偵卷第
    131 頁），佐以卷附屍體照片編號40至42號，以被害人之前
    揭傷勢與扣案斷裂之高爾夫球桿1 支及被告甲○○自承攜帶
    鋁棒等兇器相比對，2 者互核相符，並參以前揭證人之證述
    ，足證被告戊○○、甲○○就前開傷害被害人部分之自白核
    與事實相符，被告前揭傷勢為被告戊○○持高爾夫球桿、被
    告甲○○持鋁棒，及其他20餘名姓名年籍不詳之飆車族所造
    成無訛，綜上，被告甲○○、戊○○之傷害犯行洵堪認定。
  (三)被告戊○○就其殺人部分之犯行固以前揭情詞置辯，惟查，
    被告戊○○持高爾夫球桿毆擊被害人肩、背部後，復持蝴蝶
    刀刺殺被害人之左胸部，致使被害人受有左胸壁穿刺傷合併
    肺部穿刺傷、心臟穿刺傷併心包膜填塞，致休克等傷害，經
    送醫急救後，仍因「心因性休克」，延至同日上午6 時19分
    許不治死亡之事實，業據被告戊○○迭於警詢、偵訊及本院
    羈押訊問時供承：伊於案發時地見有很多人及機車聚集（約
    有100 人，機車60部），便問海洋昇（即被告甲○○）發生
    何事，海洋昇說是小弟的朋友被打，之後伊見海洋昇帶頭衝
    到被害人車輛前，便隨手拿1 支高爾夫球桿跟著衝過去，海
    洋昇便拿球棒毆打被害人，伊拿高爾夫球桿打被害人背部一
    下就斷了，故便將之丟棄在地，適在地上發現1 把蝴蝶刀，
    便順手拾起靠近被害人身旁，拉扯之間伊不小心便刺中被害
    人，因見蝴蝶刀上有血便慌張離開現場，於95年1 月12日帶
    同警方起出之蝴蝶刀便是本件作案用工具，事後經伊用衛生
    紙擦拭，且用清水清洗等語（見95年偵字第2001號偵卷第65
    至66頁、第72至73頁、本院卷(一)第29至32頁），佐以證人即
    共同被告甲○○屢次於警詢、偵查，及本院準備程序中證稱
    ：「柴山宏」（即被告戊○○）持自備之蝴蝶刀抱著被害人
    刺向被害人腹部；戊○○手持蝴蝶刀，先用左手扣住被害人
    ，右手往被害人之心臟刺入，伊確實有看到蝴蝶刀，見戊○○刺進去；戊○○用右手勒住死者拖到旁邊去，伊去拉戊○○，發現死者慢慢倒下去等語明確（見95年偵字1668號偵卷
    第157 、179 頁、本院卷(一)第55頁）；證人丙○○於本院審
    理中則證稱：刺殺被害人之人係從前面用左手勒住被害人之
    脖子，往下按，右手有動作，不知道刺了幾下，只知道那個
    人手有很多次之動作等語（見本院卷(二)第66頁），本院審酌
    前揭2 位證人就被告戊○○刺殺被害人身體之部位雖略有出
    入，惟就被告戊○○刺殺被害人之動作均為一致之證述，衡
    以當時圍毆之情況因人數眾多，場面混亂，又時值深夜，證
    人因此無法清楚描述案發過程，而就部分細節所述略有出入
    ，當仍與常情相符，無礙渠等證言可信性之認定，再參以證
    人己○○於國防部南部地方軍事法院檢察署檢察官偵訊中指
    證：案發後沒多久，約1 個多小時，被告戊○○有打電話告
    訴伊有拿刀刺到被害人林祐宇之事，並問伊被害人狀況如何
    ，伊回稱離開現場時，只看到被害人與女友丙○○抱在一起
    等語（見國防部南部地方軍事法院檢察署卷宗第186 頁背面
    ），足證被告戊○○確有持蝴蝶刀刺殺被害人之行為。此外
    ，被害人之死亡原因係左胸刀刺傷致心臟穿刺傷，最後因心
    因性休克死亡乙節，有法務部法醫研究所前揭鑑定書、國軍
    高雄總醫院診斷證明書各1 份附卷可證（見相驗卷宗第8 、
    29頁背面），而扣案蝴蝶刀1 把，為單面開鋒，蝴蝶刀全長
    約23.8公分，刀柄長約12.8公分、刀刃長約11公分，最寬處
    約1.5 公分（距刀尖7.5 公分處），最厚處厚約0.3 公分等
    節，有內政部警政署刑事警察局95年9 月11日刑鑑字第0950
    127706號函，及函附照片8 張附卷可考（見本院卷(一)第149
    至153 頁），參以高雄市政府刑事鑑識中心現場勘察報告所
    載：「屍體複驗情形：經法務部法醫研究所尹法醫解剖結果
    三、經檢視死者衣物、肋骨及心臟發現，衣服穿刺處約1.5
    公分（併拖曳痕共計1.8 公分，詳如現場照片編號51-53）
    …刺穿深度約12公分。四、研判死者係遭單面利刃由下向上
    刺死（詳如現場照片編號47-48） ，而刀刃寬度約1.5 公分
    、長度至少12公分。」（見95年偵字第2001號偵卷第131 頁
    ），可見扣案兇器蝴蝶刀之長度、寬度與被害人左胸部位穿
    刺傷之傷勢係相互吻合，再參酌前揭臺灣高雄地方法院檢察
    署相驗屍體證明書、相驗筆錄、照片等資料，以及扣案蝴蝶
    刀1 把，益徵被告戊○○確係持扣案之蝴蝶刀刺殺被害人無
    疑。
  (四)按刑法上殺人罪與傷害罪之區別，乃以加害人有無殺意為斷
    ，是法院應審酌加害人之行為動機、手段、行為人對其行為
    客觀上足以造成死亡之結果，其主觀上確信之程度如何，是
    否預見其發生而不違反其本意，及其他情況證據等綜合判斷
    ，加害人使用之兇器及被害人所受之傷害程度，固不能據為
    認定有無殺意之唯一標準，但加害人使用之兇器、下手情形
    如何，及被害人所受之傷勢，於審究犯意方面，仍不失為重
    要參考資料（最高法院20年非字第104 號判例、44年台上字
    第373 號判例參照）。亦即該項殺人或傷害之主觀犯意認定
    ，須參酌各方面直接、間接證據，行為人與被害人之關係，
    ，事前之仇隙是否足以引起其殺人之動機，攻擊時之力勁是
    否猛烈足資使人斃命，被害人傷痕之多寡、受傷處所是否即
    為致命部位、傷勢輕重程度、加害人下手情形、所用兇器為
    何及攻擊後之後續動作是否意在取被害人性命等一切客觀情
    狀均應全盤併予審酌，方足據為論斷行為人內心主觀之犯意
    ，究為殺人抑或傷害。經查：
  1.被告戊○○前開供詞固稱：伊在地上發現1 把蝴蝶刀，便順
    手拾起靠近被害人身旁，拉扯之間便不小心刺中被害人云云
    ，惟衡情被告戊○○明知被害人正遭人圍毆，且所持刀器極
    為鋒利，如無刺殺被害人之犯意，又何需持刀靠近被害人身
    旁，是其前開所辯，顯與常情不符，是否可信已非無疑，又
    被害人遭持刀刺殺之方式係遭人以左手勒住脖子，往下按，
    右手持刀刺殺乙節，業據證人甲○○、丙○○前揭證述明確
    ，亦與被告戊○○前開所辯顯然相左，甚且被告戊○○以右
    手持全長約23.8公分，刀柄長約12.8公分、刀刃長約11公分
    之蝴蝶刀，往被害人左胸部刺殺，被害人因此所受之刀刺傷
    深達約12公分等情，業經本院認明如前，足證被告戊○○前
    開供稱係順手拾得1 把蝴蝶刀，不小心刺中被害人云云，係
    屬避重就輕之詞，殊非可信，而應以證人甲○○上開所述為
    可採，況又有扣案被告戊○○所有之蝴蝶刀1 把可資佐證，
    被告戊○○係以預藏手中之蝴蝶刀行兇，而非至案發現場方
    偶然拾獲蝴蝶刀攻擊被害人之事實，應足堪認定。
  2.又被告戊○○、甲○○，及其他姓名年籍不詳之飆車族分持
    上開鈍器或徒手圍毆被害人，依其人數及武器之優勢，且被
    害人手無寸鐵，自無還手餘地等情，為被告戊○○所明知，
    又胸部、腹部及背部有心臟、肺臟、腸等重要器官，如遭利
    刃切割，有立即之生命危險，且砍殺之部位若深及動脈，造
    成流血過多，有導致休克及致死之立即危險，此為一般人所
    得認識，被告戊○○行為時已為智識正常之成年人，當有此
    常識，實難諉為不知，是其在案發當時混亂之情形下，對於
    被害人如遭其以刀器刺中要害當有致命之可能，應有所預見
    ，竟仍基於縱因其持刀刺死被害人致死，亦不違背本意之不
    確定故意，持上開銳利之蝴蝶刀，往被害人之左胸部之身體
    部位猛力刺殺，致被害人受有左胸壁穿刺傷合併肺部穿刺傷
    、心臟穿刺傷併心包膜填塞，致休克等傷害，又在案發地點
    刺殺被害人後，隨即倉皇騎乘機車逃離現場之情，亦據被告
    戊○○於本院羈押訊問時坦承在卷（見本院卷(一)第30頁），
    及證人丙○○於本院審理中證述綦詳（見本院卷(二)第65頁）
    ，是被告戊○○於行兇後隨即騎乘機車離去，無視被害人衣
    物皆沾染血污，竟未思及加以救護而逕行離去，益見其應得
    預見可能發生被害人死亡之結果，而其發生並不違反其本意
    ，已由原先之傷害犯意，提升至不確定殺人犯意無疑。
  (五)證人甲○○嗣於本院審理中雖又改稱：當時有看到戊○○拿
    高爾夫球桿，沒有看到拿刀子。伊在警局時，警察問說是否
    想交保，並說如果想交保的話，就指認戊○○，這樣就可以
    交保，所以才證述戊○○拿刀刺死被害人；伊到案發現場係
    因黃仁義打電話給伊，說伊住處樓下很多飆車族，叫伊下樓
    看，伊才下去；當時伊係站在被害人附近，係背對被害人幫
    忙擋人，故未見到何人刺死被害人，當時在法院準備程序會
    為前開證述，係因怕如未如此講，可能會被收押云云（見本
    院卷(二)第75、76、78頁），惟查，證人即共同被告甲○○於
    95年1 月3 日為警查獲後，隨即於該日及翌日警詢中陳稱：
    「柴山宏」（即被告戊○○）持自備之蝴蝶刀抱著被害人刺
    向被害人腹部等語（見95年偵字1668號偵卷第157 、159 頁
    ）；並於同年月4 日，移送檢察官複訊時進一步證稱：戊○○手持蝴蝶刀，先用左手扣住被害人，右手往被害人之心臟
    刺入，伊確實有看到蝴蝶刀，見戊○○刺進去等語明確（見
    95年偵字1668號偵卷第179 頁），經檢察官准以2 萬元交保
    後，嗣以傷害罪名移送本院，仍於95年5 月24日本院準備程
    序中陳述；戊○○用右手勒住死者拖到旁邊去，伊去拉戊○○，發現死者慢慢倒下去等語（見本院卷(一)第55頁），是衡
    諸證人甲○○就被告戊○○持蝴蝶刀刺殺被害人乙節，自為
    警查獲、偵訊、迄交保後至本院準備程序中所為陳述均前後
    一致，且於95年1 月12日被告戊○○帶同警方前往友人林詩
    涵位於高雄市○○區○○路59號10樓之2 住處取出本件作案
    用之蝴蝶刀前，證人甲○○已明確陳述被告戊○○為本件殺
    人案之兇手，且其使用之兇器為蝴蝶刀等情，足證其前揭所
    為證述應非憑空捏造，其於本院審理中翻異前詞改稱：怕如
    未如此講，可能會被收押，方為前開證述云云，非可採信，
    當係因被告戊○○同在庭應訊之壓力，而為迴護被告戊○○
    之詞，況案發當日係黃敬升之哥哥黃仁義召集證人即共同被
    告甲○○帶同飆車族及被告戊○○攜帶兇器至案發現場尋仇
    ，當日係由甲○○帶頭將被害人拖出車外，並率眾毆打被害
    人等情，業據被告戊○○於警詢供承在卷（見95年偵字第20
    01號偵卷第4 至5 頁），並有證人林偉熙於警詢、偵訊之證
    述、證人己○○於本院審理中之證述，暨證人張浩斳、黃政
    偉、蔡志宏於警詢之證述在卷可證（見95年偵字1668號偵卷
    第21、35、36、78、第92至93頁、120 至121 頁），是證人
    甲○○當日既係經黃仁義通知，率領眾多飆車族至案發地點
    尋仇，並率眾毆打被害人，則又焉有可能再幫被害人阻擋攻
    擊之理，而其於本院審理中竟稱：伊係因住處樓下很多飆車
    族才下樓，且案發當時係背對被害人幫忙擋人，故未見到何
    人刺死被害人云云，顯屬事後卸責之詞，自無從依此為被告
    戊○○有利之認定。
  (六)證人丙○○案發後於95年1 月1 日於警詢中就刺殺被害人之
    人體型、衣著之描述固稱：係一名體型中等、衣服顏色為淺
    色之人等語，同時指證黃仁義與持刀行兇之人特徵相似（見
    95年偵字1668號偵卷第52、55頁），而此與被告戊○○於本
    院審理中供稱其於案發當日係穿黑色外套、藍色牛仔褲，身
    高約185 公分、體重約90公斤等語（見本院卷(二)第101 、10
    2 頁），顯有出入，惟再質諸證人丙○○於本院審理中證稱
    ：當時路上的人很多，圍著伊與被害人之人至少有20幾個人
    ，圍上去的人均有動手，因為持刀之人係背對伊，故看不清
    楚係何人，亦無法確定係何人持刀，之後發現被害人身上有
    血跡，便一群人騎摩托車走掉，當時伊僅擔心被害人之情況
    ，並未注意持刀行兇者等語（見本院卷(二)第65、67、68、69
    頁），綜上證詞，可見案發現場當時人數眾多，圍毆之時場
    面極混亂，又持刀之人係背對證人丙○○，被害人遭持刀刺
    殺及至眾人一哄而散間，歷時甚短，且證人丙○○發現被害
    人倒地受傷後，便僅擔心其傷勢，而無暇他顧，因此證人未
    看清持刀者之體型特徵，致其所為前開指認縱與被告戊○○
    之體型特徵、當日衣著不符，仍當與常情相符，況被告戊○○持蝴蝶刀刺殺被害人之情，業經證人甲○○、己○○證述
    明確，且有前揭事證可資佐證，參以證人陳勇欽亦於警詢證
    述：伊當時在駕駛座旁邊觀看，並未動手，兇手逃逸方向係
    往建國一路進入高雄市方向逃逸，兇手特徵約180 公分、瘦
    高、當天穿著黑色背心，穿著伸縮直統褲等語（見95年偵字
    1668號偵卷第88頁），此等證詞亦與被告戊○○之體型、衣
    著特徵大致相符，從而，被告丙○○前開警詢之證言縱有部
    分瑕疵，尚不影響其證言之可信性，被告戊○○確有持蝴蝶
    刀刺殺被害人之事實，應堪予認定。
  (七)被告戊○○於本院審理中雖再辯稱：案發後真的不知道死者
    是被誰殺死的，伊有打電話給己○○，己○○說要扛，在警
    局時警察說對伊很不利，丙○○指認是伊，對伊兄弟很不利
    ，因怕弟弟己○○會被軍法判死刑，之後警察問人是不是伊
    殺的，叫伊承認，這樣對伊弟弟比較好云云。然查證人丙○○並未曾指認兇手為被告戊○○或其弟弟己○○，此觀諸證
    人前揭警詢筆錄即明，是於案發後除證人即共同被告甲○○
    前開於警詢之證述外，並無任何不利己○○之證據，雖己○○確曾於95年1 月4 日警詢中坦承伊於案發地點手上剛好拿
    1 支T 型扳手，勸架時不小心刺到死者肚子云云（見95年偵
    字1668號偵卷第167 頁），並帶同警方至高雄市○○路與大
    順路附近巷子內之花棚中取出T 型扳手1 支，此有卷附照片
    1 張可佐（見上開偵查卷第173 頁），惟觀諸該兇器之外型
    為經雙面磨尖之金屬製物品，與高雄市政府刑事鑑識中心現
    場勘察報告所載：「研判死者係遭單面利刃由下向上刺死（
    詳如現場照片編號47-48） ，而刀刃寬度約1.5 公分、長度
    至少12公分。」等語顯不相符，是被害人屍體並無T 型扳手
    所造成之外傷痕跡至明，此節亦經國防部南部地方軍事法院
    檢察署檢察官不起訴處分書為相同之認定，有該署檢察官不
    起訴處分書附卷可按（見該署95年度偵字第8 號第二卷第20
    2 頁背面），由此足徵，並無證據足資認定己○○就本案殺
    人罪部分涉有重嫌，又既被告戊○○於案發時地亦同在現場
    ，且自承案發後與己○○通過電話，當明知本件殺人案非己○○所為，自無為其擔罪之必要，反觀，被告戊○○於1 月
    12日警詢中首次坦承犯行前，證人甲○○已於同年1 月4 日
    警詢、偵訊中，證述係被告戊○○持蝴蝶刀行兇之情綦詳，
    又被告戊○○自承及至95年1 月11日方與甲○○研究其要擔
    罪之事（見本院卷(二)第103 頁），益徵證人甲○○前揭於警
    詢中之證述並非配合被告戊○○而為，況於95年1 月4 日被
    告戊○○業經本院收押禁見，嗣經被告戊○○於同年月12日
    坦承犯行後，由其帶同警方取出本件作案用之蝴蝶刀，復經
    與被害人之傷勢比對後，相互吻合，足證被告戊○○若非確
    曾持蝴蝶刀行兇，而係經本院收押後始決定擔下此罪，焉有
    可能於收押禁見後，預藏1 把蝴蝶刀供其日後帶同警方取出
    之用，綜上，足證被告戊○○前揭辯詞委無可採。
  (八)被告戊○○及辯護人另辯以：扣案蝴蝶刀經高雄市政府警察
    局鑑定後，並未檢測出有血跡反應，且蝴蝶刀與死者之傷口
    並不相符，足認扣案蝴蝶刀並非兇刀云云，然扣案蝴蝶刀固
    經高雄市政府警察局以血跡呈色試劑檢測呈陰性反應，有高
    雄市政府警察局高市警鑑字第0950005913號鑑驗書1 紙附卷
    可考（見95年偵字第2001號偵卷第129 頁），惟被告戊○○
    前於警詢中已供承：該把蝴蝶刀經伊先用衛生紙擦拭過，再
    用清水清洗，因想避風頭便到友人林詩涵家居住，順便將刀
    子帶到該處等語（見95年偵字第2001號偵卷第66頁），是既
    該把蝴蝶刀業經被告戊○○以衛生紙擦拭、清水清洗等處理
    ，自無從僅依前開鑑定之結果，推認扣案之蝴蝶刀並非兇刀
    ，又扣案蝴蝶刀長度、寬度與被害人左胸部位穿刺傷之傷勢
    係相互吻合乙節，有高雄市政府刑事鑑識中心現場勘察報告
    在卷可稽，業經敘明如前，被告辯稱扣案之蝴蝶刀長度不足
    云云，亦非可採。
  (九)綜上，被告戊○○所辯各節，俱無可採，其所為殺人犯行事
    證明確，洵堪認定，應予依法論科。
二、論罪科刑：
  (一)被告甲○○行為後，刑法於94年2 月2 日修正公布，於95年
    7 月1 日施行。按行為後法律有變更者，適用行為時之法律
    ，但行為後之法律有利於行為人者，適用最有利於行為人之
    法律，現行刑法第2 條第1 項定有明文。茲比較新舊法如下
    ：
  1.修正前刑法第227 條第1 項普通傷害罪，原規定法定刑為「
    3 年以下有期徒刑、拘役或1 千元以下罰金」，且依修正前
    刑法第33條第5 款及罰金罰鍰提高標準條例第1 條前段，規
    定罰金數額應為10元以上；然依刑法施行法第1 條之1 規定
    ，修正後該條之法定刑度應為「3 年以下有期徒刑、拘役或
    新臺幣3 萬元以下罰金」，而修正後刑法第33條第5 款提高
    罰金數額為新臺幣1,000 元以上，並以百元計算之。是以該
    罪修正後關於有期徒刑、拘役等自由刑雖未加以變更，惟就
    罰金數額下限則予以提高，故修正後之法律效果對行為人而
    言較屬不利，準此，應以修正前之規定對於被告較為有利，
    爰依刑法第2 條第1 項前段之規定，適用行為時即修正前之
    舊法。
  2.從而，比較修正前、後之法律規定，當以修正前之規定較有
    利於被告甲○○，爰併依刑法第2 條第1 項前段之規定，適
    用行為時即修正前之舊法。
  (二)核被告戊○○所為，係犯刑法第271 條第1 項之殺人罪；被
    告甲○○所為，則係犯刑法第277 條第1 項之普通傷害罪。
    被告甲○○與被告戊○○及真實姓名年籍均不詳之成年男子
    （飆車族共約20餘人），就上開傷害犯行，有犯意之聯絡與
    行為分擔，應論以共同正犯。又按殺人行為之傷害事實，除
    其先祇有傷害人之故意，嗣後始另行起意殺人者應併合論罪
    外，當然吸收於殺人行為之內。倘行為人初基於傷害被害人
    之犯意而實施傷害，復於實施傷害中轉為殺人之犯意，則其
    殺意已起於傷害之時，繼續傷害動作以促成死亡之結果，其
    前之傷害行為，不過殺人行為之一部，不另犯傷害罪名（最
    高法院23年上字2783號、24年上字2380號判例意旨參照）。
    本件被告戊○○與被告甲○○，及其餘真實姓名年籍均不詳
    之飆車族共約20餘人，原係以傷害被害人之犯意聯絡，而圍
    毆被害人，於圍毆過程中，被告戊○○已可預見依圍毆當時
    之情況，如復以其所持凶器及攻擊手段，可能造成被害人死
    亡之結果，仍不罷手，自此升高為縱被害人因而傷重死亡亦
    不違背本意之不確定殺人犯意，揆諸前開說明，其先前之傷
    害行為，即屬殺人行為之一部，不另犯傷害罪，是公訴意旨
    認被告戊○○所涉犯傷害及殺人2 犯行間，犯意個別，行為
    互異為數罪，容有誤會。被告戊○○、甲○○有事實欄所載
    之前科紀錄，分別於93年1 月2 日、93年5 月17日易科罰金
    執行完畢，有臺灣高等法院被告前案紀錄表1 份在卷可按，
    其於5 年以內均故意再犯本件有期徒刑以上之罪，皆為累犯
    ，應依法各加重其刑。爰審酌被告戊○○與被害人林祐宇並
    不相識、亦無仇怨，僅因朋黨吆喝，即與眾多飆車族至案發
    地點，並持高爾夫球桿圍毆被害人，進而萌生殺意持預藏之
    蝴蝶刀刺殺被害人，致被害人左胸壁穿刺傷合併肺部穿刺傷
    、心臟穿刺傷併心包膜填塞，嗣而休克死亡，足見用力之猛
    罔顧人命，惡性重大，造成被害人喪失生命，及被害人家屬
    無可回復之心靈傷痛，嚴重危害社會秩序，復於犯後否認犯
    行，飾詞卸責，且至今尚未與被害人家屬達成民事和解，並
    賠償被害人家屬財產上及非財產上之損害，足認被告戊○○
    輕忽法紀，其行為不宜輕縱等一切情狀，爰量處如主文所示
    之刑，又依被告戊○○所犯前開殺人罪之性質，本院認有褫
    奪公權之必要，爰依刑法第37條第2 項之規定，宣告褫奪公
    權8 年。另審酌被告甲○○為智識成熟之成年人，理應知悉
    對於任何糾紛之解決，應本諸理性、和平之手段與態度為之
    ，竟僅因友人邀同，即不問明是非曲直，糾集眾多飆車族至
    案發現場逞兇鬥狠，且與被害人亦不相識、也無仇怨，竟率
    被告戊○○等多人持鋁製球棒、高爾夫球桿、大鎖或徒手毆
    擊被害人，致被害人受有受有左肩部、左上背部、右肩胛、
    左上臂至手肘部位多處擦、瘀傷等傷害，且迄今未與被害人
    家屬和解，參以被告甲○○已坦承犯行等一切情狀，量處如
    主文所示之刑，以資懲戒。
  (三)至於被告戊○○持以殺害被害人之蝴蝶刀1 把，係屬其所有
    ，業據被告戊○○供承在卷（見本院卷(二)第79業），且係屬
    供被告戊○○犯本件殺人罪所用之物，自應依刑法第38條第
    1 項第2 款之規定宣告沒收。至扣案之已斷裂之高爾夫球桿
    1 支雖經公訴人聲請併依法宣告沒收，惟被告戊○○就此於
    本院審理中供陳：扣案斷裂高爾夫球桿1 支係伊在案發現場
    旁邊拿的，但不知係何人所有等語，暨被告甲○○亦否認為
    其所有（見本院卷(二)第79頁），復無其他積極證據足資證明
    該扣案物係屬被告戊○○、甲○○或其他涉犯傷害罪之共犯
    所有，本院爰無從併予宣告沒收。又被告甲○○使用之鋁製
    球棒1 支，並未扣案，且屬常見物品，難於特定，又被告甲○○陳稱業已丟棄（見95年偵字1668號偵卷第160 頁），為
    免執行困難，爰不另宣告沒收。
據上論斷，應依刑事訴訟法第299 第1 項前段，修正後刑法第2
條第1 項前段、第28條、第271 條第1 項、第277 條第1 項、第
47條第1 項、第37條第2 項、第38條第1 項第2 款，刑法施行法
第1 條之1 ，判決如主文。
本案經檢察官丁○○到庭執行職務。
中　　華　　民　　國　　96　　年　　3 　　月　　28　　日
                  刑事第十庭  審判長法  官  陳玉聰
                                    法  官  莊珮吟
                                    法  官  鄭凱文
以上正本證明與原本無異。
如不服本判決，應於收受送達後10日內向本院提出上訴書狀。
中　　華　　民　　國　　96　　年　　3 　　月　　28　　日
                                    書記官  林慧芬
附錄本案論罪科刑法條：
中華民國刑法第271條
殺人者，處死刑、無期徒刑或10年以上有期徒刑。
前項之未遂犯罰之。
預備犯第1 項之罪者，處2 年以下有期徒刑。
中華民國刑法第277 條
傷害人之身體或健康者，處3 年以下有期徒刑、拘役或1 千元以
下罰金。
犯前項之罪因而致人於死者，處無期徒刑或7 年以上有期徒刑；
致重傷者，處3 年以上10年以下有期徒刑。
